【裁判字號】    91,訴,982
【裁判日期】    920702
【裁判案由】    給付借款
【裁判全文】
臺灣嘉義地方法院民事判決  九十一年度訴字第九八二號
    原      告  乙○○
    訴訟代理人  吳宏輝律師
    送達代收人  甲○○
    被      告  丙○○
    訴訟代理人  何文通律師
右當事人間請求給付借款事件，本院判決如左：
    主    文
被告應給付原告新台幣捌拾捌萬陸仟元，及自民國九十一年十一月二十一日起至清償
日止，按年息百分之五計算之利息。
訴訟費用由被告負擔。
本判決於原告以新台幣貳拾玖萬伍仟元供擔保後，得假執行。
    事    實
甲、原告方面：雖未於最後言詞辯論期日到庭，惟據其先前到庭之聲明及陳述：
  一、聲明：被告應給付原告新台幣（下同）八十八萬六千元及自起訴狀繕本送達之
      翌日（即民國九十一年十一月二十一日）起至清償日止，按年利率百分之五計
      算之利息；並願供擔保請准宣告假執行。
  二、陳述：
  （一）被告為原告之公公，多次以新建房屋急需現金及還銀行貸款免滋生利息等為
        由向原告借款，原告於是從娘家籌措錢予支用，但礙於兩造為翁媳關係，多
        無簽立字據為憑，僅有系爭二筆借款之匯款資料，系爭二筆借款係原告委由
        弟弟楊憲達於民國（下同）八十五年十月八日及八十七年五月十二日分別匯
        四十萬元及四十八萬六千元進入被告於土地銀行之帳戶，而被告迄今未償還
        ，為此，爰依消費借貸、不當得利之法律關係提起本訴訟。
  （二）若如被告所抗辯第一筆匯款四十萬元係原告為補嫁妝，照理應匯入原告之夫
        葉英雄之帳戶內或交付現金於葉英雄，何以匯入被告之帳戶中？且原告與葉
        英雄於八十四年十月三十一日結婚，不可能遲至八十五年十月八日才匯款補
        嫁妝；另外，系爭第二筆借款，原告委託弟弟楊憲達在八十七年五月十二日
        匯入四十八萬六千元，被告卻在五月十五日就將此筆款項拿去償還土地銀行
        之借款四十一萬七千五百元；況且，被告無其他恆產、儲蓄及收入來源，每
        月能償還六千元，其興建房屋及貸款後提前償還之資金何來？由此可證被告
        是向原告借錢還債。又若是原告之夫葉英雄與原告間之夫妻帳目，大可由原
        告交付葉英雄或存入葉英雄之帳戶，故系爭二筆匯款實乃被告借支用以清償
        貸款。
  三、證據：提出存證信函影本一份、土地銀行活期儲蓄存款存摺影本一份、不起訴
      處分書影本一份、扣繳憑單影本一份、被告於土地銀行之還款紀錄影本一份等
      為證。
乙、被告方面：
  一、聲明：駁回原告之訴及其假執行之聲請。
  二、陳述：
  （一）本件被告並無向原告借用系爭借款，原告雖提出之被告所有土地銀行嘉義分
        之活期儲蓄存款中有二筆匯款資料以資證明，惟上揭存摺均是被告之子葉英
        雄（即原告之夫）在使用，凡原告與葉英雄間之匯款、原告之弟楊憲達與葉
        英雄間之匯款、葉英雄之存款及被告向土地銀行之貸款代繳等，均係使用該
        上揭存摺，並由葉英雄填單存款、領款，該存摺之運用與被告無關；又原告
        主張「被告欲建房屋缺乏金錢，始向原告借系爭款項」云云，查原告於民國
        （下同）八十四年十月三十一日嫁給葉英雄之前，被告已籌款建造房屋，於
        八十四年五月初申請建築使用執造，同年六月十五日向土地銀行貸款八十萬
        元，同年又貸款一百六十萬元（分三次轉帳，八十八十四年八月十四日、八
        十五年二月九日、八十五年二月十六日），合計貸款二百四十萬元，另被告
        亦有平日儲蓄自備款，故被告無須向原告借款之必要，況且，該八十萬元之
        借款被告已償還；甚者，原告亦自認結婚前其積蓄借給楊憲達購買房屋，故
        一時無資金，原告於結婚前曾向全健國際企業公司台中市管理處購買「磁氣
        波健康器」約七萬五千元，由葉英雄付現金五萬元，再開二萬五千元之支票
        （第一商業銀行嘉義分行為付款人），顯見原告本身並無資力借款予被告。
  （二）系爭二筆匯款雖是原告之弟弟楊憲達所匯款，原告之第一筆匯款四十萬元是
        補貼嫁妝，因原告與葉英雄於八十四年十月三十一日結婚，葉英雄於匯款之
        翌日（八十五年十月九日）自上揭被告土地銀行帳戶領出現金三十萬元，同
        日將其中二十六萬元現金存入其自己設於嘉義市第一信用合作社仁愛分社帳
        戶中（七二五七九０葉英雄），是此筆借款是原告匯給葉英雄，由葉英雄作
        為買賣股票之用，並非興建房屋使用。另第二筆匯款四十八萬六千元是原告
        與其夫英雄共同以原告之名義參加以楊憲達為會首之互助會，每期二萬元之
        會款，該四十八萬六千元是葉英雄所應得之會款，由原告匯給葉英雄，是其
        二人間之債務關係，並非被告之借款，此為原告所自認。
  （三）又系爭土地銀行之活期存款存摺，一直係葉英雄使用，取款條亦由葉英雄填
        寫，被告未嘗交付該存摺於原告，原告擬存款入該存摺時，則會向葉英雄洽
        取，匯入後再由葉英雄領款，原告亦曾執有系爭存摺。
  三、證據：提出抗告狀影本一份、土地銀行活期儲蓄存款存摺影本一份、使用執照
      申請書影本一份、嘉義市第一信用合作社存款對帳單影本一份、戶籍謄本一份
      、告訴狀影本一份、不起訴處分書影本一份、支票影本一份、磁氣波健康器保
      證書影本一份、錄音帶及其譯文一份、扣繳憑單影本三份、太保市農會活期儲
      蓄存款存摺及其明細影本一份、郵政存簿儲金簿及其明細影本一份、葉英雄第
      一商業銀行存摺及其明細影本一份、等為證。
丙、本院依職權：
  （一）函台灣土地銀行嘉義分行查詢丙○○帳號（000000000000）中
        ，抵押借款之款項何時償還本金及其明細？又其帳戶於八十四年六月十五日
        信用借貸新台幣八十萬元之還款資料？
  （二）傳訊證人葉英雄、楊憲達。
    理    由
一、本件原告未於言詞辯論期日到場，核無民事訴訟法第三百八十六條各款所列情形
    ，爰依被告之聲請，由其一造辯論而為判決。
二、本件原告主張：被告與原告為翁媳關係，被告多次以新建房屋急需現金及還銀行
    貸款免滋生利息等為由向原告借款，但礙於兩造為翁媳關係，多無簽立字據為憑
    ，僅有系爭二筆借款之匯款資料，系爭二筆借款係原告委由弟弟楊憲達於八十五
    年十月八日及八十七年五月十二日分別匯四十萬元及四十八萬六千元進入被告於
    土地銀行之帳戶。雖被告所抗辯第一筆匯款四十萬元係原告為補嫁妝，若如被告
    所言，則照理應匯入原告之夫葉英雄之帳戶內或交付現金於葉英雄，何以匯入被
    告之帳戶中？且原告與葉英雄於八十四年十月三十一日結婚，不可能遲至八十五
    年十月八日才匯款補嫁妝；另外，系爭第二筆借款，原告委託弟弟楊憲達在八十
    七年五月十二日匯入四十八萬六千元，被告卻在五月十五日就將此筆款項拿去償
    還土地銀行之借款四十一萬七千五百元；況且，被告無其他恆產、儲蓄及收入來
    源，每月能償還六千元，其興建房屋及貸款後提前償還之資金何來？由此可證被
    告是向原告借錢還債。又若是原告之夫葉英雄與原告間之夫妻帳目，大可由原告
    交付葉英雄或存入葉英雄之帳戶，故系爭二筆匯款實乃被告借支用以清償貸款，
    且迄今未償還，為此，爰依消費借貸、不當得利之法律關係提起本訴訟等語。
三、被告則以：被告並無向原告借用系爭借款，原告雖提出之被告所有土地銀行嘉義
    分之活期儲蓄存款中有二筆匯款資料以資證明，惟上揭存摺均是被告之子葉英雄
    在使用，凡原告與葉英雄間之匯款、原告之弟楊憲達與葉英雄間之匯款、葉英雄
    之存款及被告向土地銀行之貸款代繳等，均係使用該上揭存摺，並由葉英雄填單
    存款、領款，該存摺之運用與被告無關；原告於八十四年十月三十一日嫁給葉英
    雄之前，被告已籌款建造房屋，於八十四年五月初申請建築使用執造，同年六月
    十五日向土地銀行貸款八十萬元，同年又貸款一百六十萬元（分三次轉帳，八十
    八十四年八月十四日、八十五年二月九日、八十五年二月十六日），合計貸款二
    百四十萬元，另被告亦有平日儲蓄自備款，故被告無須向原告借款之必要；甚者
    ，原告亦自認結婚前其積蓄借給楊憲達購買房屋，故一時無資金，原告應無資力
    借款予被告。又系爭二筆匯款雖是原告之弟弟楊憲達所匯款，原告之第一筆匯款
    四十萬元是補貼嫁妝，因原告與葉英雄於八十四年十月三十一日結婚，葉英雄於
    匯款之翌日（八十五年十月九日）自上揭被告土地銀行帳戶領出現金三十萬元，
    同日將其中二十六萬元現金存入其自己設於嘉義市第一信用合作社仁愛分社帳戶
    中（七二五七九０葉英雄），是此筆借款是原告匯給葉英雄，由葉英雄作為買賣
    股票之用，並非興建房屋使用。另第二筆匯款四十八萬六千元是原告與其夫英雄
    共同以原告之名義參加以楊憲達為會首之互助會，每期二萬元之會款，該四十八
    萬六千元是葉英雄所應得之會款，由原告匯給葉英雄，是其二人間之債務關係，
    並非被告之借款等語，資為抗辯。
四、本件原告主張：原告與被告之子葉英雄於八十四年十月三十一日結婚，為合法之
    配偶關係，換言之，兩造為翁媳關係，此有原告提出之戶籍謄本在卷可稽。被告
    多次以新建房屋急需現金及還銀行貸款免滋生利息等為由向原告借款，但礙於兩
    造為翁媳關係，多無簽立字據為憑，僅有系爭二筆借款之匯款資料，系爭二筆借
    款係原告委由弟弟楊憲達於八十五年十月八日及八十七年五月十二日分別匯四十
    萬元及四十八萬六千元進入被告於土地銀行之帳戶；被告迄今尚未償還，竟抗辯
    系爭第一筆借款是原告為補貼嫁妝所匯款，第二筆借款係被告之子葉英雄所應得
    之會錢，又被告無其他恆產、儲蓄及收入來源，每月能償還六千元，其興建房屋
    及貸款後提前償還之資金何來？由此可證被告是向原告借錢還債，且若是原告之
    夫葉英雄與原告間之夫妻帳目，大可由原告交付葉英雄或存入葉英雄之帳戶，故
    系爭二筆匯款實乃被告借支用以清償貸款，為此，爰依消費借貸、不當得利之法
    律關係提起本訴訟等語。而被告則以前詞置辯，是本件應審究者在於兩造間就有
    無消費借貸之關係存在？被告究有無清償系爭借款？經查：
 （一）按「消費借貸因金錢或其他代替物之交付而生效力，固為修正前民法第四百
       七十五條所明定（修正後已刪除該條規定），但所謂「交付」，原不以現實
       交付為限，倘貸與人已依轉帳方式，將貸款撥入借用人之銀行帳戶內以代交
       付者，自仍發生與現實交付同等之效力」、「借用人向貸與人所述借用金錢
       之緣由，是否屬實，借用人就其所借得之金錢作何用途，均與消費借貸契約
       之成立無關」分別為最高法院九十年度台上字第二０三七號及二十一年上字
       第一一四號判利意旨可資參照。
 （二）系爭二筆借款係原告委由弟弟楊憲達於八十五年十月八日及八十七年五月十
       二日分別匯四十萬元及四十八萬六千元進入被告於土地銀行之帳戶（000
       000000000）之事實，為被告所不爭執，復有被告台灣土地銀行活
       期儲存摺影本在卷可憑，是原告此項主張，應堪信為真正；惟被告則抗辯系
       爭第一筆四十萬元之匯款係原告為補貼嫁妝，且上揭被告土地銀行之帳戶均
       係葉英雄在處理、使用，凡原告與葉英雄間之匯款、原告之弟楊憲達與葉英
       雄間之匯款、葉英雄之存款及被告向土地銀行之貸款代繳等，均係使用該上
       揭存摺，並由葉英雄填單存款、領款，該存摺之運用與被告無關云云；查，
       被告既將其存摺及印章交由其子葉英雄處理、使用而未反對，且無限葉英雄
       僅處理土地銀行貸款始得運用該帳戶，是被告即應負授權人之責任；另被告
       除上揭土地銀行帳戶外，尚有嘉義縣太保市農會活期存款存摺運用其資金，
       此為被告所自認，果真如被告所言渠不識字，所有貸款及存、領款均由其子
       葉英雄處理，何以被告僅對於土地銀行帳戶之資金往來置之不理，而對於嘉
       義縣太保市農會活期存款之資金出入、運用確知之甚詳？次查，原告與葉英
       雄係於八十四年十月三十一日結婚，而據葉英雄所言原告直至八十五年十一
       月二十八日第一胎生產後始與被告家人同住，而系爭第一筆借款係在八十五
       年十月八日匯款，若該筆款項真是補貼嫁妝用，何以自結婚起至匯款日卻相
       隔約一年，此顯有悖常情？且被告之房屋係在八十五年一月十五日竣工（有
       被告所提之使用執照申請書可稽），若需添購新家具或補嫁妝等情，理應於
       房屋落成彼時有急需資金運用，何需等到八十五年十月八日始匯款？再據證
       人楊憲達（即原告之弟弟）到庭證稱：【（問：結婚時有無談到聘金的事？
       ）沒有，因為當初在蓋房子，所以他們也沒有要求我們要拿出多少嫁妝】，
       另證人葉英雄證稱：【（問：結婚的時候有無談到嫁妝、聘金的問題？）當
       初原告母親說娘家及原告的錢都讓楊憲達拿去買房子，所以沒有嫁妝，等到
       結婚一年後再補給我們四十萬元現金的嫁妝，匯進我父親即被告的帳戶，那
       個時候我們家在蓋房子，錢匯到我們夫妻二人誰的戶頭都一樣，原告就跟我
       拿我父親的存簿去入款】（見本院九十二年五月二十九日準備程序筆錄），
       由上足證，原告結婚時應無論及聘金乙事，而觀原告之家境並非富裕，於原
       告結婚當時，娘家之錢及原告之積蓄均借給原告之弟弟楊憲達，若於原告結
       婚彼時未要求被告婆家提供聘金，怎可答應要娘家提供嫁妝，此顯有悖一般
       社會嫁娶習俗。
 （三）再者，被告抗辯系爭第一筆借款係原告匯給被告之子葉英雄拿去買賣股票云
       云，經葉英雄當庭證稱：【（問：八十五年補給你的四十萬元嫁妝如何處理
       ？）我拿去買股票，用我在第一信用合作社的戶頭買股票，那個帳戶只有處
       理股票】（見本院九十二年五月二十九日準備程序筆錄），並承認渠所有之
       存摺帳戶除有嘉義市第一信用合作社外，尚有郵局存簿儲金、第一商業銀行
       嘉義分行，又葉英雄係在八十五年十月九日自被告上揭土地銀行帳戶中提領
       現金三十萬元，並將其中二十六萬元當日匯入嘉義市第一信用合作社帳戶購
       買股票，此均有被告所提出之土地銀行及第一信用合作社存款明細可稽，若
       該系爭借款並非被告向原告之借款，而係原告補貼嫁妝應為原告與葉英雄間
       之債務，則何以系爭需先匯入被告土地銀行之帳戶內，再由葉英雄提領現金
       ，再匯入葉英雄於嘉義市第一信用合作社帳戶內，且葉英雄亦有其他帳戶在
       周轉資金運用，而該第一信用合作社之帳戶亦為股票處理專戶，葉英雄如此
       大費周章亦需負擔匯費，恐非一般人所為，職是，被告上揭所辯，顯不可採
       。
 （四）又被告抗辯系爭第二筆借款四十八萬六千元，係被告之子葉英雄與原告共同
       以原告之名義參與原告之弟楊憲達之互助會得標所應得之會款，並非被告向
       原告之借款云云；惟查，據證人楊憲達到庭證稱：【（問：你之前有擔任會
       首？）有，從八十二年的時候陸陸續續有起會，有一萬元、二萬元的會，我
       姐姐有跟我的會，會錢都是由她親自或透過我母親轉交給我，或她拿金融卡
       給我讓我自己去提領】、【（問：你姐姐跟過幾次會？跟過二次會，最後一
       次是八十六年的時候，是二萬元的會，只跟一個，那時候標起來大約五十萬
       元左右，那次的會錢有部分我就直接匯到我姐姐在第一銀行的帳戶，有些是
       拿現金給她】、【（問：你姐姐有無告訴你這個會是她和她先生共同繳的？
       ）沒有】（見本院九十二年五月二十九日準備程序筆錄），而系爭第二筆借
       款係在八十七年五月十二日匯入被告土地銀行帳戶，與證人楊憲達上揭證稱
       會錢係匯入原告於第一銀行之帳戶中或拿現金與原告等情有出入，是足證第
       二筆四十八萬六千元之匯款應非會錢。又果真如被告所言系爭第二筆匯款係
       會錢，何以會錢會匯入被告土地銀行之帳戶，而原告帳戶或葉英雄之帳戶？
       又查，被告土地銀行帳戶（000－0000－000000）八十四年六
       月十五日之八十萬元貸款係於八十七年五月十五日清償（清償金額為四十一
       萬七千五百元），此有土地銀行嘉義分行於九十二年三月十四日嘉償字第０
       九二００００五０四號函及其所附資料在卷可稽，再據被告所提出之被告與
       其子葉英雄提出渠等所有之太保農會、第一銀行、嘉義市第一信用合作社等
       之帳戶資料中並無查出被告與葉英雄於八十七年五月份有任何大筆資金出入
       ，且葉英雄亦當庭證稱：【（問：標的時候標多少？）我不知道，得標之後
       ，所拿到的四十八萬六千元，我沒有拿給我太太，我拿去還貸款，我太太知
       道】、【（問：還土銀四十萬元的那一筆錢是誰去清償的？）是我拿會錢去
       清償，我有告訴我太太】（見本院九十二年五月二十九日準備程序筆錄），
       是由此足證，系爭第二筆匯款應係借款，而由葉英雄將其中四十一萬七千五
       百元拿是清償被告土地銀行之貸款，是被告第二筆匯款係匯款云云，應不足
       採信。
 （五）綜上所述，原告既將系爭二筆借款匯入被告於土地銀行之帳戶中，亦由被告
       之子葉英雄拿去買買股票及清償貸款，則揆諸前開判例意旨，原告已盡交付
       借款之責，至於被告如何處理系爭借款，則非原告所得過問，是兩造間確實
       有消費借貸關係存在，且被告迄今尚未償還，是原告自得依消費借貸之法律
       關係，請求被告給付系爭借款八十八萬六千元，應為有理由。
五、復按給付有確定期限者，債務人自期限屆滿時起，負遲延責任。給付無確定期限
    者，債務人於債權人得請求給付時，經其催告而未為給付，自受催告時起，負遲
    延責任。其經債權人起訴，或依督促程序送達支付命令，與催告有同一之效力。
    民法第二百二十九條第一、二項分別定有明文；又遲延之債務，以支付金錢為標
    的者，債權人得請求依法定利率計算之遲延利息。但約定利率較高者，仍從其約
    定利率；而應付利息之債務，其利率未經約定，亦無法律可據者，週年利率為百
    分之五。亦為同法第二百三十三條第一項及第二百零三條所明定。查本件原告請
    求被告應給付之金額，並未定有給付之期限，原告請求自起訴狀繕本送達被告之
    翌日起，按年息百分之五計算之利息，並未逾上開規定之範圍，自無不合；查原
    告上開訴狀繕本係於九十一年十一月二十日送達被告收受，則原告就其勝訴部分
    ，請求被告自九十一年十一月二十一日起至清償日止，按年息百分之五計算之利
    息，洵屬正當，應予准許。從而，原告爰依消費借貸之法律關係請求被告應給付
    八十八萬六千元，為有理由，應予准許。
六、原告陳明願供擔保，請求宣告假執行，核無不合，茲酌定相當之擔保金額，予以
    准許。
七、據上論結：本件原告之訴為有理由，依民事訴訟法第三百八十五條第一項前段、
    第七十八條、第三百九十條第二項，判決如主文。
中      華      民      國    九十二    年      七      月    二    日
~B臺灣嘉義地方法院民事第一庭
~B    審判長法官  曾文欣
~B        法  官  洪嘉蘭
~B        法  官  吳昀儒
右為正本係照原本作成
如對本判決上訴須於判決送達後廿日內向本院提出上訴狀
中      華      民      國    九十二    年      七      月    二    日
~B        書記官  楊國色


司法院資訊處製作；財團法人民間司法改革基金會備份。
